臺灣高等法院刑事判決　　　　　　　　 94年度上訴字第879號
上　訴　人　臺灣新竹地方法院檢察署檢察官
上　訴　人
即　被　告　甲○○
　　　　　　　　　　45號2樓
選任辯護人　鄭勵堅　律師
上列上訴人因被告殺人等案件，不服臺灣新竹地方法院93年度重
訴字第3號，中華民國94年2月2日第一審判決（起訴案號：臺灣
新竹地方法院檢察署93年度偵字第806號），提起上訴，本院判
決如下：
    主  文
原判決撤銷。
甲○○殺人，處有期徒刑伍年，扣案之水果刀壹把沒收。
    事  實
一、緣甲○○與已婚之蔡彰一相識後交往發展為男女朋友關係，
    二人並於民國九十一年間在新竹市○○○街一號三樓一三一
    五室租屋同居。惟自九十二年間起，甲○○曾要求與蔡彰一
    分手，蔡彰一亦曾向自己配偶乙○○立據保證與甲○○分手
    。然二人仍未分手，期間，甲○○在新竹市○○路二二八巷
    七號經營凡爾賽ＴＶＰＵＢ店，因需與男客喝酒交談，常引
    起蔡彰一之不悅，致蔡彰一常至甲○○經營之凡爾賽ＴＶＰ
    ＵＢ店與甲○○發生爭執。
二、蔡彰一乃九十三年一月二十八日凌晨至凡爾賽ＴＶ　ＰＵＢ
    店欲找甲○○外出商談兩人感情之事，然因甲○○當時已因
    應付客人喝醉酒，乃經服務生兼友人李德蘭勸阻，蔡彰一始
    悻然離去。
三、蔡彰一於翌日（即九十三年一月二十九日）凌晨三時餘接近
    四時許，再度酒後至凡爾賽ＴＶ　ＰＵＢ店內找甲○○喝酒
    商談感情之事，甲○○（未至精神耗弱程度）及店內服務生
    李德蘭即與蔡彰一在該店內一起飲酒，迄至同日凌晨五時許
    ，蔡彰一已有酩酊醉意，即要求甲○○一起返回新竹市○○
    ○街一號三樓一三一五室租屋處，繼續談判之事，甲○○亦
    欲與蔡彰一談判解決，遂予應允。蔡彰一隨即騎乘機車附載
    甲○○離開凡爾賽ＴＶ　ＰＵＢ店，並於同日凌晨五時二十
    一分許到達一起進入新竹市○○○街一號大樓一樓電梯，旋
    一起返回進入新竹市○○○街一號三樓一三一五室租屋處。
    嗣二人返回前開租屋處後，甲○○又提議欲與蔡彰一分手，
    然為蔡彰一所拒，旋蔡彰一先將自己全身衣物脫去，而要求
    甲○○與之做愛，惟因甲○○欲與蔡彰一分手，乃對蔡彰一
    之求愛動作不甚配合，遂引發蔡彰一之憤怒，蔡彰一即強行
    脫去甲○○耳著衣物，並將甲○○壓制在床上，惟因甲○○
    掙扎抗拒，蔡彰一乃徒手毆擊甲○○之頭、臉部。嗣甲○○
    一番掙扎抗拒後，即與蔡彰一雙雙跌落床下，待甲○○起身
    至床邊左側（指面對床舖之左側）茶几表示要打電話給蔡彰
    一之配偶乙○○，蔡彰一即亦起身上前阻止而發生拉扯，嗣
    蔡彰一又推打甲○○，甲○○乃邊退往門邊右側置物流理台
    邊，邊要求蔡彰一停手，然蔡彰一仍未停手，甲○○並因蔡
    彰一之推打跌坐在置物流理台前地上，致甲○○受有鼻部紅
    腫長一公分、左眼眶旁紅腫二．五×一．五公分、左外側眼
    眶紅腫一．五×０．五公分、左臉頰紅腫四×二．五公分、
    左下巴瘀血二×一公分、左下巴（頷部）瘀血腫大三×三公
    分、右手上臂內側瘀傷四×三公分、右手手腕部外側二條型
    刮傷長各二公分及四點狀瘀傷大小各一公分、０．七公分、
    ０．七公分、一公分及右大腿外側一公分圓形瘀傷之傷害。
    迨蔡彰一又抓住甲○○之頭髮欲將甲○○拉回床上，此時已
    是當日上午約七時，甲○○起身時適拉開流理台上方第一個
    抽屜，乃看見抽屜內蔡彰一前所購置送由其使用之紅色塑膠
    材質刀柄水果刀一把（刀刃連同刀柄長十九．七公分，刀刃
    長　十公分，刀刃靠近刀柄最寬處寬二．二公分），乃拿起
    該把水果刀，而於起身後以雙手反握刀柄高舉至約與頭部等
    高位置，刀尖正面朝下，要求蔡彰一停手，俟蔡彰一發現，
    　即與甲○○拉扯、爭奪該把水果刀，並怒而揚言：「要死
    是不是，要死我先給妳死」等語，然甲○○仍緊握不放手。
    旋二人拉扯、爭奪移動至茶几附近時，蔡彰一因故未繼續與
    甲○○拉扯、爭奪該把水果刀，而已停止不法侵害甲○○之
    行為。詎甲○○竟因一時氣忿，乃基於殺人之犯意，仍雙手
    反握該把水果刀刀柄高舉至約與頭部等高位置，刀刃與刀背
    約呈八至二點鐘方位，刀尖正面仍朝下與蔡彰一身體軸長呈
    斜角約三十度角，而趁蔡彰一未及注意防備之際，搪突由上
    往下刺擊蔡彰一胸部要害，並猛刺入蔡彰一左胸部（位於左
    胸前平行乳線偏中線左側六公分，距頭頂四十六公分處），
    刀刃依序穿透胸前皮膚、肋骨、心包膜、左心室前壁、下腔
    靜脈，刺入深度達十二公分，並造成左胸腔血胸。蔡彰一遭
    甲○○刺擊後，本能即以左手抓甲○○之雙手腕，適甲○○
    又將刀刃由蔡彰一之左胸抽出時，導致蔡彰一左手搪突緊握
    刀刃，而造成蔡彰一左手虎口　處因之受有長達八公分、深
    達二．三×三．五公分之切割性Ｖ型抵抗傷痕。蔡彰一被刺
    後，雖仍以手按住左胸部傷口走向床尾，然隨即不支面朝下
    倒臥於床尾處，而甲○○見蔡彰一血流如注，雖即將蔡彰一
    扶至茶几與床第間地面上仰躺，並以衛生紙按壓在蔡彰一之
    左胸傷口上，並為蔡彰一施行人工呼吸，惟蔡彰一仍因左胸
    前穿刺傷致心臟創傷，導致心包　膜血液填塞、血胸，終因
    出血性休克當場死亡。嗣甲○○見事況嚴重，隨即於同日上
    午七時六分十七秒，以其所有之門號0000000000
    號行動電話撥打給友人即新竹市警察局交通隊第一分隊警員
    朱敬煌使用之門號0000000000號行動電話，告知
    朱敬煌表示其與蔡彰一爭執致蔡彰一受傷，而請求朱敬煌前
    往協助處理，然因朱敬煌仍有勤務，乃未前往協助處理，惟
    仍代為叫救護車。旋朱敬煌與甲○○通話結束後，即於同日
    上午七時七分五十九秒（起訴書依新竹市消防局一一九救災
    救護指揮中心緊急傷病送醫服務登記簿之登載載為同日上午
    七時十一分）撥打一一九電話，而向新竹市消防局救災救護
    指揮中心報案新竹市○○○街（按實際應為光華二街）格瑞
    絲內（按案發處所新竹市○○○街一號三樓一三一五室屬格
    瑞絲大樓）有人打架受傷需救護，甲○○即於等待救護車救
    護人員到場前，先清洗自己身上沾染之血跡，並將該把水果
    刀大致沖洗後放回流理台上方第一個抽屜內。迨新竹市消防
    局救護人員林明旦、邱登揚據報後，雖於數分鐘內即趕抵現
    場，惟隨即發現蔡彰一已無生命跡象，並發現疑為兇殺案件
    ，林明旦乃回報請指揮中心轉報警方處理，新竹市警察局第
    一分局湳雅派出所警員涂元俊、劉彥麟據報即先後前往，並
    在格瑞絲大樓前會同林明旦上樓處理。然警員涂元俊、劉彥
    麟到場時仍無法判斷蔡彰一死因，及凶手為何人。嗣經警員
    劉彥麟多次詢問，甲○○乃在犯罪未被發覺前，向到場處理
    之該管公務員即警員劉彥麟表示蔡彰一被刺係其所為，而向
    警員劉彥麟自首申告犯罪，且指出兇刀即前開水果刀之所在
    ，而扣得其所有持以傷害蔡彰一致死犯罪所用之水果刀一把
    ，嗣後甲○○並陳述犯罪之經過，而接受裁判。
四、案經蔡彰一之配偶乙○○告訴及新竹市警察局第一分局報告
    臺灣新竹地方法院檢察署檢察官偵查起訴。
    理  由
本院查：
一、被害人蔡彰一確係於前揭時、地，因前胸於左胸前平行乳線
    偏中線左側六公分處斜面八至二點鐘位置遭穿刺刀傷當場死
    亡，已據檢察官督同法醫師相驗無訛，有相驗勘驗筆錄暨相
    驗照片十六張、案發現場圖示、解剖勘驗筆錄、驗斷書、相
    驗屍體證明書在卷可參（參九十三年度相字第五四號相驗卷
    Ｐ．１４－１６、４３－５３、５５、５８－６２）。現場
    採證之跡證鑑驗，有內政部警政署刑事警察局九十三年六月
    十五日刑醫字第０９３００５９９４８號鑑驗書在卷足證（
    參原審審理卷卷一Ｐ．９２），並有新竹市警察局第一分局
    最初到達現場後拍攝之現場照片八張（參九十三年度相字第
    五四號相驗卷Ｐ．１０－１３）在卷可參，復有水果刀一把
    扣案佐證。嗣被害人蔡彰一屍體再經檢察官囑託法務部法醫
    研究所詳為解剖鑑定，而經法醫師蕭開平鑑定結果，被害人
    蔡彰一確因胸部單一穿刺傷刀傷引起心臟創傷出　血性休克
    而死亡，其餘鑑定主要內容則如後述，此有法務部法醫研究
    所九十三年二月十六日（９３）法醫所醫鑑字第０一四七號
    鑑定書在卷可參：
１、肉眼觀察結果：
　(1)胸部：肋骨明顯外傷，惟在左第六、七肋骨間有二．五五公
    分斜向穿刺刀痕。心臟之心包膜有二．五公分穿刺開，左心
    室外壁有切口二．一公分。前胸於左胸前平行乳線偏中線左
    側六公分有斜面八至二點鐘位置之五．八公分（開合時）穿
    刺傷開口處，深達十二公分，距頭頂四十六公分。左心室外
    壁有二．一公分開口，切開於心外層、心肌層、傷創與室腔
    無開口連接。下腔靜脈於心包膜腔內肝門上緣有二．一公分
    開口，並造成心包膜腔血液填塞及左胸膜囊腔內有一０００
    西西胸血。
　(2)腹部：胃部含有已消化棕色黏狀液體之胃內容物四十西西，
    推定為食入之食物已達兩小時以上後死亡。
  (3)四肢及軀幹：
　左手拇指虎口處有八公分長之「Ｖ」型切割傷，傷口深度達
    二．三×三．五公分。
　左臂外側有兩個相距二．五公分之鈍擦傷，分別為一．二及
    一公分大小，平行向內側有四×三公分，皮下淤青及皮下點
    狀出血。
  其他無外傷或異狀。
２、顯微鏡觀察結果：心臟：實質肌纖維組織間有出血。
３、法醫毒物化學檢驗結果：
　(1)死者酒精（乙醇）含量，血液為０．０８３％（Ｗ／Ｖ），
  　尿液為０．１７３％（Ｗ／Ｖ），胃內容物為０．０９７％
    （Ｗ／Ｖ）。
  (2)送驗檢體未發現含鴉片類、安非他命類、鎮靜安眠藥、農藥
    及其他常見毒藥物成分。
４、死者死亡經過及對其死因之看法：
　(1)死者為遭壹胸前穿刺傷，深達十二公分，刀刃寬近刀柄端介
    於五．八公分及二．五公分，尖端有二．一公分之銳器穿刺
    傷痕，此傷口傷及胸前皮膚、肋骨、心包膜、左心室前壁、
    下腔靜脈，並造成左胸腔血胸，此穿刺傷為致命傷。由肋骨
    開口僅二. 五公分支持單一穿刺傷口。以上及解剖結果知悉
    死者傷勢與兇嫌提供之水果刀似相吻合。
  (2)死者左手虎口處有長八公分，深達二．三×三．五公分之切
    割傷，研判為遭穿刺傷後之欲抓出刀子之抵抗痕。
　(3)綜合研判死者為一七０公分壯碩男子，生前有飲用過酒精性
    飲料達酩酊醉意後，遭胸前穿刺受傷後，死者欲反抗而左手
    搪突緊握刀刃致抵抗之切割傷痕。
　(4)由以上死者死亡經過及檢驗判明：死者死亡機轉為出血性休
    克，死亡原因為胸前穿刺傷致心臟創傷，心包膜血液填塞、
    血胸，最後因出血性休克而死亡。
二、扣案之水果刀經原審審理時當庭勘驗丈量結果，該扣案水果
    刀刀刃連同刀柄長十九．七公分，刀刃長十公分，刀刃靠近
    刀柄最寬處寬二．二公分，有本院九十四年一月十二日審判
    筆錄可稽。觀諸本案案發現場位置，本案案發現場流理台係
    在入門處右側，而流理台之後依次則為擺放電視機及雜物之
    矮櫃（長應達數公尺）、衣櫃，而矮櫃、衣櫃之相對面則依
    次為茶几沙發組、床舖（茶几沙發組與床舖中間以固定式格
    板相隔）；另觀諸本案案發後現場被害人蔡彰一遺留之血跡
    分布位置、態樣，現場流理台及流理台下地面確均無被害人
    蔡彰一遺留血跡，僅有一雙拖鞋底、側面沾有血跡，房間內
    亦有拖鞋血印，再往內，即流理台後方矮櫃上則有數滴血跡
    ，而介於矮櫃及茶几中間地面上，則有由矮櫃前沿床舖方向
    滴落之血跡，而床舖床尾左側及床舖上之棉被、被害人蔡彰
    一倒地處（即床舖與茶几中間位置）、被害人蔡彰一倒地位
    置腳後沙發上均有較大片之血跡，此有新竹市警察局第一分
    局最初到達現場後拍攝之現場照片八張（參九十三年度相字
    第五四號相驗卷Ｐ．１０－１３）、新竹市警察局勘查現場
    之現場勘查報告暨現場照片三十一張（參九十三年度偵字第
    八０六號偵查卷Ｐ．１１４、１１５、１２０－１３５）在
    卷可稽。揆諸前開案發現場相關位置及被害人蔡彰一遺留之
    血跡分布位置、態樣，已足證本案被害人蔡彰一被刺中左胸
    部之位置應確係在矮櫃前（即亦係在茶几前）滴血處之起始
    點上，而非在流理台處，嗣被害人蔡彰一再沿床舖方向走，
    終倒臥在床尾處，旋再經被告攙扶仰躺在陳屍處（即介於床
    舖與茶几間之地板上）無疑。
三、關於被害人蔡彰一左胸所遭之穿刺刀傷是否確為扣案之水果
    刀所致一節，亦經鑑定人蕭開平法醫師到院結證稱：「（本
    案鑑定當時除了解剖屍體之外，是否有參酌扣案水果刀鑑定
    ？）有．．．（根據勘　驗水果刀結果水果刀長度、規格，
    水果刀總長度十九點七公分，刀刃長十公分，最寬度二點二
    公分，鑑定報告內容認為死者胸部穿刺傷深達十二公分，是
    否可以說明與扣案水果刀有無不相吻合的地方？）一般兇器
    長度進入到身體以後，身體會有彈性，肌肉器官組織會有彈
    性，以圖示說明，假設一般因為身體施力的關係，刀刃十公
    分，傷口的深度可能可以達到十二公分，這樣的現象在法醫
    學上是合　理的，且非常常見。（庭提圖示說明壹份附卷）
    ．．．（被害人左胸部傷口走向，根據法醫研究所報告，刀
    子刺入　被害人的時候，刀柄與上半身縱軸呈三十度，是否
    吻合？）被害人身體本身有呼吸，加上施力者與死者的互動
    ，都　會有掙扎的情形，走向是吻合，前開因為身體彈性刺
    入的關係，傷口會較刀刃深也是合理的。另外一種常見的情
    形，刀柄亦有可能插入而身體肌肉組織層裡面，所以被害人
    傷口與扣案水果刀相吻合。傷口的深度是依傷口走向直接測
    量．．．根據鑑定的結果，傷口的寬度為五點八公分，顯然
    刀子有向下畫的動作，而刀柄的寬度顯然不足兩公分，此傷
    口的寬度足以支撐刀柄寬度及厚度，所以有可能刀柄會進入
    肌肉組織層．．．（鑑定報告認為尖端二點一公分，是否指
    穿刺傷最底部的傷痕？）是的，刀子下去的時候可能有動了
    一下，所以畫到左心室前壁及下腔靜脈．．．（二點一公分
    刀傷是穿刺還是切割？）沒有辦法判斷，當時應該是處於動
    態的狀態中，應該是移動的過程中，刀子有移動．．．」等
    情明確（參原審九十四年一月二十四日審判筆錄），故被害
    人蔡彰一左胸所遭之穿刺刀傷確係扣案之水果刀所致無疑。
四、被告究係基於殺人之犯意或傷害之犯意？
（一）被告與被害人蔡彰一於案發前均有飲酒，被告於案發後當
      日上午九時六分所測得之呼氣酒精濃度尚達每公升０．五
      四毫克，此有被告之酒精測試值單在卷足參（參九十三年
      度偵字第八０六號偵查卷Ｐ．２１）。而被害人蔡彰一經
      解剖鑑定結果，酒精（乙醇）含量，血液為０．０８３％
      （Ｗ／Ｖ），尿液亦為０．１７３％（Ｗ／Ｖ），胃內容
      物則為０．０９７％（Ｗ／Ｖ），已如前述。而血液中酒
      精含量介於０．０５％（Ｗ／Ｖ）至０．１％（Ｗ／Ｖ）
      濃度時，應達肌肉無法共濟協調，駕駛危險性升高，感覺
      機能異常，被害人蔡彰一在此酒精乙醇濃度，應已達感覺
      機能異常，肌肉無法共濟協調，有可能接近心智稍異常之
      程度，亦據法務部法醫研究所九十三年四月二十日法醫理
      字第０９３００００７８１號函敘明綦詳（參九十三年度
      偵字第八０六號偵查卷Ｐ．１４６）。更足堪認被告以扣
      案之水果刀刺中被害人蔡彰一左胸部前，被告與被害人蔡
      彰一非但均係處於動態之狀態，且被告與被害人蔡彰一應
      可能均因酒後導致動作較為異常（惟被告行為時應未達精
      神耗弱或心神喪失狀態），被害人蔡彰一更因酒後達於肌
      肉無法共濟協調狀態。據此，被告持扣案水果刀由上往下
      刺擊被害人蔡彰一時，自難免因雙方均在動態狀態中，且
      因雙方酒後動作較為異常，被害人蔡彰一更因酒後達於肌
      肉無法共濟協調狀態，乃導致被告刺中被害人蔡彰一左胸
      部。
（二）參諸被害人蔡彰一為身高一百七十公分壯碩男子，被刺中
      左胸部之穿刺傷口開合時達五．八公分，距頭頂四十六公
      分（則距腳底應約為一百一十八．二公分至一百二十四公
      分之間），係呈斜面八至二點鐘位置，傷口刀刃在八點鐘
      位置，刀背則在兩點鐘位置，並斜向刀柄與上半身縱軸約
      呈三十度，即刀刃與下半身縱軸呈現之鈍角約呈一五０度
      左右由左前上斜向下之穿刺傷，此有法務部法醫研究所九
      十三年二月二十六日法醫理字第０九三００００四一０號
      號函暨（９３）法醫所醫鑑字第０一四七號鑑定書、九十
      三年八月二十七日法醫理字第０九三０００二一九二號函
      暨被害人傷口照片在卷可參（參九十三年度偵字第八０六
      號偵查卷Ｐ．８０－８９及本院審理卷），參以被告之身
      高為一百六十公分，足底至肩膀之高度為一百三十一公分
      ，業據原審囑託臺灣新竹地方法院檢察署檢驗員測量無誤
      ，有臺灣新竹地方法院檢察署九十三年六月十六日驗傷診
      斷書附卷可稽（參原審審理卷卷一Ｐ．７４－７６），無
      論被告之身高，甚或被告足底至肩膀之高度均高於被害人
      蔡彰一前開左胸部傷口距腳底之高度，已足以支撐被告反
      握扣案水果刀由上而下刺入被害人蔡彰一左胸部之論據，
      且被告自警訊以迄本院審理時亦均一再供稱伊自始即以雙
      手反握扣案之水果刀，且高舉至約與頭部等高位置，刀尖
      向下等情，在在均足徵被害人蔡彰一被刺中左胸部時，應
      確係與被告相面對，而由被告反握上舉扣案水果刀，且刀
      刃向下，刀背與刀刃呈二點鐘與八點鐘方向，刀背與被害
      人蔡彰一身體縱軸約呈三十度角，並由左前上斜向右下刺
      入無訛。
（三）再者，被害人蔡彰一除前開左胸部被刺中之一刀為致命傷
      外，另在左手拇指虎口處有八公分長之「Ｖ」型切割傷（
      傷口深度為二．三×三．五公分），此亦有前開法醫研究
      所鑑定書可稽。據此，被害人蔡彰一既係在與被告相面對
      下，由被告反握上舉扣案水果刀從左前上斜向右下刺入左
      胸部，倘被害人蔡彰一之左手拇指虎口處「Ｖ」型切割傷
      　係在被刺入左胸部前之抵抗傷，則依被害人蔡彰一為壯
      碩男子，被告則係較被害人蔡彰一矮小之女子，被害人蔡
      彰一應斷無可能在左手拇指虎口處「Ｖ」型切割抵抗傷後
      ，再有讓被告持扣案水果刀刺中左胸部之機會與可能性。
      因此，被害人蔡彰一左手拇指虎口處「Ｖ」型切割傷，衡
      情應確係在被告持扣案水果刀刺中其左胸部後，欲抗拒而
      左手搪突護胸，致被告拔出該把水果刀時，因緊握刀刃所
      致之抵抗切割傷，再參諸被害人蔡彰一被刺入之左胸部穿
      刺傷傷口刀刃係在八點鐘方向，亦與被害人蔡彰一搪突以
      左手緊握被告拔出水果刀時刀刃之方向大致吻合，此亦與
      法醫研究所鑑定被害人蔡彰一左手拇指虎口處「Ｖ」型切
      割傷，研判為遭穿刺傷後欲抓出刀子之抵抗痕之鑑定結果
      相符，有前開法務部法醫研究所九十三年二月二十六日法
      醫理字第０九三００００四一０號號函暨（９３）法醫所
      醫鑑字第０一四七號鑑定書在卷足參，復據鑑定人蕭開平
      法醫師到院結證稱：「．．．（根據本件的狀況原來鑑定
      報告判斷認為死者虎口的傷，是遭胸部穿刺傷後欲抓刀子
      之抵抗痕？）因為死者非常壯碩而且飲用酒精類的飲料，
      正常情況下，如果已經發現兇嫌的敵意，而在刺殺胸部前
      發現，抓取兇刀抵抗所造成，應該就可以阻止被刺入左胸
      部，所以研判死者應該是在很搪突的情況下遭到刺傷，死
      者才感到敵意，才會有抗拒，欲抓出刀子抵抗行為．．．
      」等情明確（參本院九十四年一月二十四日審判筆錄）。
（四）按以手握水果刀刺人之上半身，即使在動態中，可能刺及
      重要部位，足以發生死亡之結　果，此應為被告客觀上所
      能預見。詎被告在被害人蔡彰一因故未繼續拉扯、爭奪水
      果刀，而已停止不法侵害被告行為時，被告竟因被毆一時
      氣忿，乃基於殺人之犯意，仍雙手反握該把水果刀刀柄高
      舉至約與頭部等高位置，刀刃與刀背約呈八至二點鐘方位
      ，刀尖正面仍朝下與被害人蔡彰一身體軸長呈斜角約三十
      度角，而趁被害人蔡彰一未及注意防備之際，搪突由上往
      下刺擊被害人蔡彰一，並因而刺入被害人蔡彰一左胸部，
      終致被害人蔡彰一因左胸前穿刺傷致心臟創傷，導致心包
      膜血液填塞、血胸，而因出血性休克當場死亡，足見被害
      人蔡彰一之死亡與被告之刺殺行為確有相當之因果關係。
      被告對於人身要害之胸部，以刀刺之，足認被告有殺人之
      故意，至為灼然。
五、被告主張正當防衛，及抗辯無犯意部分：
（一）據被告甲○○稱：蔡彰一於即九十三年一月二十九日凌晨
      三時餘接近四時許，再度酒後至凡爾賽ＴＶ　ＰＵＢ店內
      找被告喝酒商談分手之事，被告及店內服務生李德蘭即與
      被害人蔡彰一在店內一起飲酒，迄至同日凌晨五時許，被
      害人蔡彰一已有酩酊醉意，即要求被告一起返回新竹市○
      ○○街一號三樓一三一五室租屋處談判分手之事，被告應
      允，被害人蔡彰一即騎乘機車附載被告一起返回進入新竹
      市○○○街一號三樓一三一五室租屋處等情，業據被告迭
      於警訊、偵查及原審訊問、審理時供述綦詳（參九十三年
      度相字第五四號相驗卷Ｐ．８－９、２９－３７、原審九
      十三年五月十八日訊問筆錄及原審九十四年一月十二日、
      九十四年一月二十四日審判筆錄），核　與證人李德蘭於
      偵查中及原審審理時證述之情節相符（參九十三年度相字
      第五四號相驗卷Ｐ．３８－４１及原審九十四年一月七日
      審判筆錄）。被告與被害人蔡彰一確於案當日凌晨五時二
      十一分十二秒牽手由新竹市○○○街一號格瑞絲大樓一樓
      進入電梯，而無何異狀一節，亦據檢察官勘驗格瑞絲大樓
      監視錄影帶無訛，有檢察官九十三年三月二十二日訊問勘
      驗筆錄在卷足稽（參九十三年度偵字第八０六號偵查卷Ｐ
      ．１０１）。
（二）被告稱：與被害人蔡彰一返回租屋處後，被告仍提議分手
      ，為蔡彰一所拒，旋被害人蔡彰一即將全身衣物脫去，而
      要求被告與之做愛，惟伊不甚配合，遂引發蔡彰一之憤怒
      ，被害人蔡彰一即強行脫去被告之衣物，並將被告壓制在
      床上，惟因被告掙扎抗拒，被害人蔡彰一乃徒手毆擊被告
      之頭、臉部。被告稱遭被害人蔡彰一之徒手毆打施暴，而
      受有鼻部紅腫長一公分、左眼眶旁紅腫二．五×一．五公
      分、左外側眼眶紅腫一．五×０．五公分、左臉頰紅腫四
      ×二．五公分、左下巴瘀血二×一公分、左下巴（頷部）
      瘀血腫大三×三公分、右手上臂內側瘀傷四×三公分、右
      手手腕部外側二條型刮傷長各二公分及四點狀瘀傷大小各
      一公分、０．七公分、０．七公分、一公分及右大腿外側
      一公分圓形瘀傷等傷害之事實，亦經臺灣新竹地方法院檢
      察署檢察官督同檢驗員檢驗屬實，並有臺灣新竹地方法院
      檢察署九十三年一月二十九日驗傷診斷書暨被告傷勢照片
      十四張在卷可稽（參九十三年度相字第五四號卷Ｐ．２２
      －２７），堪認被告此部分之供述應係屬實。
（三）被告就如何以扣案之水果刀刺中被害人蔡彰一之左胸部一
      節，雖前後供述：「．．．我隨手就拿起那把刀要嚇他讓
      他別再打我，他看到我拿著那把刀，就抓住我的手並跟我
      說要分手就要先讓我死，於是他就開始抓我的手產生拉扯
      ，並要奪下我手上的刀來殺我，我不肯放手，所以就在拉
      扯之間刀就刺到他的左胸了」（參九十三年度相字第五四
      號相驗卷Ｐ．８背面被告警訊筆錄）、「．．．我就拿著
      水果刀對著蔡彰一說你不要這樣對我，我想要嚇他．．．
      他就來搶我的刀子，就就用手．．．抓住我的右手腕．．
      ．我就兩手反握，抓著刀柄，刀尖朝向蔡彰一，位置約在
      我頭部高度的位置附近，兩人就拉扯．．．拉扯到客廳中
      間附近的位置，不知道怎麼樣，差不多在客廳中間的大橢
      圓形的茶几前面接近走道的位置附近，刀子就刺到蔡彰一
      左邊的胸部心臟位置，當時蔡彰一沒有馬上倒下去，當時
      他用手摀著被刺的位置，有顛簸幾下，走到床尾的地方，
      人才面朝下撲下去．．．但我並不清楚我當時已經有刺到
      蔡彰一了．．．我記得我沒有做揮刺的動作」（參九十三
      年度相字第五四號相驗卷Ｐ．２９－３７）、「．．．把
      抽屜內的水果刀拿出來，希望制止他不要再打我，他看到
      我拿刀子，就搶我的刀子．．．我就盡全力抓住刀子．．
      ．我不知道刀子為何會刺到他」（參九十三年度偵字第八
      ０六號偵查卷Ｐ．１００－１０１）、「．．．我手那時
      　候拿著刀子，被害人拉著我，我也不是很清楚，我被他
      拉到中間茶几那邊就很混亂。應該是在中間茶几的位置刺
      到　被害人，在流理台的地方應該被害人還沒有受傷。被
      害人應該是在中間茶几的地方跟我搶刀子。被害人看起來
      像是抓狂的樣子，我就雙手緊握著刀子．．．後來如何刺
      到我就不是很清楚」（參原審九十三年五月十八日訊問筆
      錄）等情。
（四）揆諸前開認定，被害人蔡彰一既係在與被告相面對下，由
      被告反握上舉扣案水果刀從左前上斜向右下刺入左胸部，
      且被害人蔡彰一之左手拇指虎口處「Ｖ」型切割傷亦係在
      被告持扣案水果刀刺中其左胸部後，欲抗拒而左手搪突護
      胸，致被告拔出該把水果刀時，因緊握刀刃所致之抵抗切
      割傷，足徵被害人蔡彰一遭被告持扣案水果刀刺中左胸部
      時，雖應係面對被告，然應係在未及注意防備下，搪突遭
      被告持扣案水果刀刺入其左胸部，而無抵抗之跡象，故當
      時被害人蔡彰一亦應已中止與被告爭奪扣案之水果刀無疑
      （否則如前所述，倘被害人蔡彰一與被告仍在爭奪中，被
      告應不可能持扣案水果刀刺入被害人蔡彰一之左胸部）。
      據此，被告辯稱不知如何刺中被害人蔡彰一，刺中被害人
      蔡彰一時，伊尚不知道已刺中被害人蔡彰一云云，應係刻
      意隱匿，不足採信。辯護意旨稱被告係在被害人蔡彰一不
      法侵害狀態下刺傷被害人蔡彰一，應屬正當防衛云云，自
      亦無足採。
（五）被告稱：以扣案之水果刀刺中被害人蔡彰一左胸部後，即
      以大量衛生紙試圖為被害人蔡彰一止血，並即於同日上午
      七時六分十七秒，以其所有之門號0000000000
      號行動電話撥打給證人即新竹市警察局交通隊第一分隊警
      員朱敬煌使用之門號0000000000號行動電話，
      告知證人朱敬煌稱伊與被害人蔡彰一爭執致被害蔡彰一受
      傷，而請求證人朱敬煌前往協助處理。證人朱敬煌因另有
      勤務，仍代為叫救護車。旋證人朱敬煌與被告通話結束後
      ，亦即於同日上午七時七分五十九秒（起訴書依新竹市消
      防局一一九救災救護指揮中心緊急傷病送醫服務登記簿之
      登載載為同日上午七時十一分）撥打一一九電話，而向新
      竹市消防局救災救護指揮中心報案新竹市○○○街（按實
      際應為光華二街）格瑞絲內（按案發處所新竹市○○○街
      一號三樓一三一五室屬格瑞絲大樓）有人打架受傷需救護
      ，待證人即新竹市消防局救護人員林明旦、邱登揚據報趕
      抵現場時，雖發現被害人蔡彰一已無生命跡象，然被告仍
      為被害人蔡彰一施行人工呼吸，嗣林明旦回報請指揮中心
      轉報警方處理，而新竹市警察局第一分局湳雅派出所警員
      涂元俊、劉彥麟據報先後前往時，被告猶一再請求救護被
      害人蔡彰一等情，此亦有新竹市警察局第一分局相驗案件
      初步調查報告表暨報驗書、新竹市消防局九十三年七月十
      三日局消指字第０９３００１４２８３號函暨新竹市消防
      局一一九救災救護指揮中心九十三年一月二十九日緊急傷
      病送醫服務登記簿影本、被告之門號000000000
      0號行動電話九十二年十二月二十九日至九十三年一月三
      十日止暨證人朱敬煌之門號0000000000號行動
      電話九十三年一月二十九日通聯紀錄在卷可參（參九十三
      年度相字第五四號相驗卷Ｐ．３及原審審理卷），並據證
      人朱敬煌、林明旦、邱登揚、劉彥麟於原審審理時證述綦
      詳（參原審九十三年一月七日審判筆錄）。然此救護過程
      ，係被告犯罪後之態度，並不能因此否定被告無置被害人
      蔡彰一於死地之犯意。
（六）綜上所述，被告辯稱不知為何水果刀會刺到被害人蔡彰一
      ，伊並殺害被害人蔡彰一之意，亦無以扣案水果刀刺被害
      人蔡彰一之意，伊持扣案水果刀只是要制止被害人蔡彰一
      之侵害行為，只是要嚇被害人蔡彰一，伊是看到被害人蔡
      彰一倒在床尾流血才知道刺到被害人蔡彰一云云；辯護意
      旨稱被告應係在被害人蔡彰一不法侵害狀態下刺傷被害人
      蔡彰一，應屬正當防衛云云，均不足採信。本件事證已臻
      明確，被告犯行至堪認定。
六、論罪：核被告基於殺人之犯意，殺害被害人致死亡，所為係
    犯刑法第二百七十一條第一項之殺人罪。又被告行為後，固
    曾打電話請求任職新竹市警察局交通隊第一分隊警員之友人
    朱敬煌協助處理，然確未委託友人朱敬煌報警，而朱敬煌亦
    未報警，此業據證人朱敬煌迭於警訊、偵查及原審審理時證
    述屬實（參九十三年度偵字第八０六號偵查卷Ｐ．１０－１
    １、５６－５８）。證人朱敬煌代被告叫救護車，而新竹市
    消防局救護人員林明旦、邱登揚據報趕抵現場後，隨即發現
    被害人蔡彰一已無生命跡象，並發現疑為兇殺案件，新竹市
    消防局救護人員林明旦乃回報請指揮中心轉報警方處理，嗣
    新竹市警察局第一分局湳雅派出所警員涂元俊、劉彥麟據報
    即先後前往，惟警員涂元俊、劉彥麟到場時仍無法判斷被害
    人蔡彰一死因，及凶手係何人，嗣經警員劉彥麟多次詢問，
    被告乃在犯罪未被發覺前，向到場處理之該管公務員即警員
    劉彥麟表示其非故意的，而坦承被害人蔡彰一被刺係其所為
    ，且指出兇刀即扣案之水果刀所在，乃經警扣得其所有持以
    傷害被害人蔡彰一致死犯罪所用之水果刀一把等情，則據證
    人林明旦、邱登揚、劉彥麟分別於原審證述屬實（參原審九
    十四年一月七日審判筆錄）。故被告初始雖未委託證人朱敬
    煌報警，甚或於救護人員到場前有清洗身上沾染之血跡，並
    將兇刀即扣案之水果刀大致沖洗後再放回流理台上方第一個
    抽屜內之情事，然嗣後仍在警員涂元俊、劉彥麟據報到場，
    惟仍無法判斷被害人蔡彰一死因及凶手何人，而在殺人犯罪
    未被發覺前，即向到場處理之該管公務員即警員劉彥麟坦承
    被害人蔡彰一被刺係其所為，且指出兇刀即扣案之水果刀所
    在，嗣後並陳述犯罪之經過，而接受裁判，仍與刑法第六十
    二條前段自首之要件相符，減輕其刑。
七、原審據以論罪科刑，固非無見。惟查被告係基於殺人之犯意
    ，原判決卻認被告甲○○係基於於傷害之犯意，而傷害人之
    身體，因而致人於死，認被告甲○○所為係犯刑法第二百七
    十七條第二項前段之傷害致死罪，其事實之認定，尚有未洽
    。檢察官上訴意旨認被告所為構成殺人罪，為有理由。至被
    告甲○○上訴意旨主張正當防衛，並否認有犯罪故意，則無
    足採。原判決既有前揭可議之處，仍屬無可維持，應由本院
    將原判決撤銷改判。爰審酌被告甲○○與被害人蔡彰一因婚
    外戀情，被告欲分手，被害人卻仍糾纏，因而發生爭執，進
    而導致被告出手持刀殺害被害人蔡彰一致死亡之結果，並肇
    致被害人蔡彰一之家屬受有莫大痛苦，事後雖尚未就民事部
    分與被害人家屬達成和解，惟被告已先給付新臺幣一百萬元
    ，已據告訴人乙○○陳明屬實，有筆錄在卷足稽，斟酌此犯
    罪後之態度等一切情狀，量處如主文第二項所示之刑。至扣
    案之水果刀一把，原係被害人蔡彰一所購送給被告甲○○，
    已屬被告甲○○所有，已據被告甲○○供明在卷，且係被告
    甲○○供本案犯罪所用之物，應併依刑法第三十八條第一項
    第二款規定，宣告沒收。
據上論斷，應依刑事訴訟法第369條第1項前段、第364條、第299
條第1項前段，刑法第271條第1項、第62條前段、第38條第1項第
2款，判決如主文。
本案經檢察官陳明光到庭執行職務。
中　　華　　民　　國　　94　　年　　7 　　月　　13　　日
　　　　　　　　　刑事第九庭審判長法　官　陳　祐　治
　　　　　　　　　　　　　　　    法　官  陳　晴　教
　　　　　　　 　 　　　　　　　　法　官  王  炳  梁
以上正本證明與原本無異。
如不服本判決，應於收受送達後十日內向本院提出上訴書狀，其
未敘述上訴之理由者並得於提起上訴後十日內向本院補提理由書
（均須按他造當事人之人數附繕本）。
                                  書記官　潘　大　鵬
中　　華　　民　　國　　94　　年　　7 　　月　　14　　日
附錄本案論罪科刑法條全文：
刑法第271條
殺人者，處死刑、無期徒刑或十年以上有期徒刑。
前項之未遂犯罰之。
預備犯第 1 項之罪者，處二年以下有期徒刑。
